【裁判字號】    98,上更(二),131
【裁判日期】    981117
【裁判案由】    違反貪污治罪條例
【裁判全文】
臺灣高等法院臺南分院刑事判決     98年度上更(二)字第131號
上  訴  人
即  被  告  乙○○
選任辯護人  羅明通律師
            陳世偉律師
上列上訴人因違反貪污治罪條例案件，不服臺灣嘉義地方法院95
年度訴字第656號中華民國96年7月30日第一審判決（起訴案號：
臺灣嘉義地方法院檢察署94年度偵瀆字第14號），提起上訴，判
決後，經最高法院第二次發回更審，本院判決如下：
    主  文
原判決關於被告乙○○部分撤銷。
乙○○共同行使明知為不實之事項，而登載於職務上所掌之文書
，足以生損害於公眾，處有期徒刑壹年貳月，減為有期徒刑柒月
。緩刑參年，並應於本案判決確定後陸個月內，向公庫支付新台
幣伍萬元，及向執行檢察官指定之公益團體、地方自治團體或社
區提供陸拾小時之義務勞務，緩刑期間付保護管束。
    事  實
一、乙○○於民國92年間擔任嘉義縣鹿草鄉公所民政課課員，負
    責辦理民政課綜合性業務與其他臨時交辦事項等業務；簡振
    成（業於94年3月4日死亡，另經檢察官為不起訴處分確定）
    係同一公所民政課課員，負責辦理法制業務及其他臨時交辦
    之事務，彼二人均為依法令服務於地方自治團體所屬機關而
    具有法定職務權限之公務員。緣簡振成於92年間，承辦「鹿
    草鄉光潭、下潭村裝設廣播系統工程」(下稱本件工程)事務
    ，劉柏基《另由原審判決無罪，經檢察官上訴，本院前以97
    年度上更(一)字第311號判決駁回其上訴而確定》負責辦理
    該工程上網公告招標（92年5月20日第2次投標），並由丙○○經營之麗寶美化電子工廠(下稱麗寶工廠)以投標總金額新
    臺幣（下同）30萬元得標，麗寶工廠丙○○嗣於履約期限（
    92 年6月27日）前一日即92年6月26日，申報竣工，並申請
    完工驗收，經鹿草鄉鄉長汪謙仁指派乙○○負責驗收，而相
    關之政風、建設、主計人員均以另有公辦不派員到場監辦，
    遂由乙○○及承辦之簡振成二人於92年7月4日會同丙○○前
    往驗收。
二、乙○○與簡振成於92年7月4日上午10時許，至本件工程施作
    地點(即該村雲龍宮二樓陽台處)第一次驗收時，即測量發現
    上開廣播系統工程之廣播鐵塔4座基座中心點各邊相距僅430
    公分（經實際測量東、西、南、北側分別為432公分、430公
    分、431公分、432公分），與契約規格各需相距450公分（
    4.5公尺）不符，乙○○及簡振成乃於驗收紀錄以圖示載明
    上開測量結果，並註明:「改善期限應於92年8月31日前完成
    」等語。嗣丙○○則依簡振成私下指示，僅在上開基座四邊
    鐵塔鍍錏鋼管旁各焊接一支錏管，使形式上增加寬度，以符
    合契約設計規範，但實際上並未改善，即於92年8月20 日向
    鹿草鄉公所提出呈請書，請求覆驗。
三、同年9月16日上午9時許，乙○○與簡振成第二次前往雲龍宮
    覆驗本件工程時，乙○○因另有事務處理，遂未上雲龍宮二
    樓陽台即本件工程施作處實地勘驗，而僅由簡振成上樓勘驗
    。簡振成明知該廣播電塔規格實際上並未改善如契約約定之
    尺寸，僅在基座四邊鐵塔鍍錏鋼管旁各焊接一支錏管，使形
    式上增加寬度，卻向未上樓實際驗收之乙○○稱該工程已改
    善完成；而乙○○亦明知自己並未上樓實地複驗施工成果，
    詎彼二人竟基於登載不實之犯意聯絡，由乙○○依簡振成繪
    製之手稿圖表，將該鐵塔四座基座中心點相距之距離，以圖
    示記載各為450公分，並勾載「與契約、圖說、貨樣規定相
    符」等字後，由簡振成於記錄欄核章；由乙○○於主驗人員
    欄核章，以表示該工程已改善完工，並經乙○○親自驗收完
    成等不實事項，登載於渠職務上所掌之驗收紀錄公文書，繼
    由簡振成於同年10月間，將該不實之驗收紀錄連同結算書等
    相關資料，呈交鹿草鄉公所民政課、主計室、秘書、鄉長等
    科室主管核章，以辦理本件工程結算而行使之，致使鹿草鄉
    公所因而於同年10月20日依約將全部工程款項30萬元，開製
    傳票支付予麗寶工廠，足生損害於鹿草鄉公所對文書製作、
    工程監管、工程款發放之正確性。嗣上開工程雖經主辦工程
    之鹿草鄉公所檢討，認為並不妨害安全及使用需求，亦無減
    少通常效用而不需改善，然應減價新台幣(下同)9046元，並
    於97年1月21日發文命麗寶工廠繳交溢付之差價9046元，麗
    寶工廠即於同年月24日繳付該款項予鹿草鄉公所。
四、案經法務部調查局嘉義縣調查站移送嘉灣嘉義地方法院檢察
    署檢察官偵查起訴。
    理  由
壹、程序部分：
    本件被告及其辯護人、檢察官對於下述證據及書面供述證據
    ，於審判程序中均同意作為證據使用，本院審酌該等證據及
    供述證據作成時之情況，認為適當，依刑事訴訟法第159條
    之5第1項之規定，認均有證據能力，合先敘明。
貳、有罪(行使公務員登載不實文書)部分:
一、訊據上訴人即被告乙○○，對於:(一)其於92年間擔任嘉義
    縣鹿草鄉公所民政課課員，負責辦理民政課綜合性業務與其
    他臨時交辦事項等業務；簡振成（業於94年3月4日死亡，另
    經檢察官為不起訴處分確定）係同一公所民政課課員，負責
    辦理法制業務及其他臨時交辦之事務。(二)簡振成於92年間
    承辦「鹿草鄉光潭、下潭村裝設廣播系統工程」，由劉柏基
    (另經判決無罪確定)負責辦理上網公告招標（92年5月20日
    第2次投標），並由丙○○經營之麗寶工廠以投標總金額30
    萬元得標，麗寶工廠丙○○施工後，於履約期限（92年6月2
    7日）前一日即92年6月26日申報竣工，申請完工驗收，經鹿
    草鄉鄉長汪謙仁指派被告負責驗收，而相關之政風、建設、
    主計人員均以另有公辦不派員到場監辦。(三)負責驗收之被
    告乙○○與承辦人員簡振成二人，於92年7月4日第一次會同
    丙○○前往該工程施作處即雲龍宮二樓陽台驗收時，彼二人
    測量發現該工程中之廣播鐵塔4座基座中心點各邊相距僅430
    公分（經實際測量東、西、南、北側分別為432公分、430公
    分、431公分、432公分），與契約規格各需相距450公分（
    4.5公尺）不符，並於驗收紀錄以圖示載明上開測量結果不
    符契約約定，並註明:「改善期限應於92年8月31日前完成」
    等語，嗣丙○○則依簡振成私下指示，僅在上開基座四邊鐵
    塔鍍錏鋼管旁各焊接一支錏管，使形式上增加寬度，以符合
    契約設計規範，但實際上並未改善，即於92年8月20日向鹿
    草鄉公所提出呈請書，請求覆驗。(四)同年9月16日被告與
    簡振成第二次前往上處覆驗該工程時，被告並未親自上本件
    工程施作處即雲龍宮二樓陽台查驗，僅由簡振成上樓查驗後
    ，即告訴被告該工程已改善完成，然該廣播電塔規格實際上
    並未進行改善，僅在基座四邊鐵塔鍍錏鋼管旁各焊接一支錏
    管，使形式上增加寬度。(五)被告明知其第二次並未親自驗
    收上開工程，仍依簡振成之手稿圖表，在其職務應製作之驗
    收紀錄公文書上，將該鐵塔四座基座中心點相距之距離記載
    各為450公分，並勾載「與契約、圖說、貨樣規定相符」等
    字後，由簡振成於記錄欄核章，再由乙○○於主驗人員欄核
    章，以表示該工程已改善完工，並經乙○○親自驗收完成，
    繼由簡振成於同年10月間，將該不實之驗收紀錄連同相關資
    料，呈交鹿草鄉公所民政課、主計室、秘書、鄉長等人核章
    ，以辦理本件工程結算而行使之。(六)嗣鹿草鄉公所於同年
    10 月20日即依約將全部工程款項30萬元，開製傳票支付予
    麗寶工廠。(七)上開工程嗣經主辦工程機關檢討認為，並不
    妨害安全及使用需求，亦無減少通常效用，而不需改善，然
    需減價約9046元，並已於上開時間命麗寶工廠繳回差價9046
    元等事實，均坦承不諱（見更一審卷第65-75頁、第85-98，
    本院卷第57、139頁、147-149頁）。核與證人丙○○、甲○○、蘇倉南、吳三貴等人，分別於調查站、偵訊、原審及本
    院就此部分證述，大抵相符（詳見台灣嘉義地方法院檢察署
    94年他字第162號卷《下稱偵二卷》第36至43、46、68、70
    至71、77-79、81-84頁，同前地檢署94年偵瀆字第14號《下
    稱偵三卷》第13-14頁，原審卷一第193-210、240-263頁，
    本院第169頁背面-175頁）。並有竣工報告書、工程覆驗呈
    請書、二次驗收紀錄、鹿草鄉公所財物契約資料(含廣播系
    統規格說明之鐵塔設計圖）、台灣銀行新營分行94年8月15
    日新營營字第09400040261號函附支票申請書代收入傳票影
    本、驗收結算書、檢察官勘驗筆錄暨現場相片、鹿草鄉公所
    95年7月4日所人字第0950005195號函附被告等人之職務職系
    資料（見調查卷63、67、76、77頁、89-119、120- 121頁，
    偵二卷第16-31頁，同前地檢署94年偵瀆字第14號《下稱偵
    三卷》第12、20-30、33-38頁）、同公所95年11月28日所秘
    字第0950009262號函附本件工程相關案卷資料、同公所95年
    12月29日所民字第0950010008號函附本件工程驗收及付款相
    關資料、原審勘驗筆錄、同公所96年4月30日所秘字第09600
    03174號函附該公所收文簽收清單登載內容影本、同公所96
    年5月7日所民字第0960003066號函附簽呈、申請書、收據等
    影本資料、同公所96年5月7日所民字第0960003066號函附簽
    呈、申請書、收據等影本資料（見原審卷一第57-103、120-
    13 2、1 55至158頁)、台灣省土木技師公會96年12月6日(96
    )省土技字第7681號鑑定報告書(見上訴審卷第122-176頁)、
    同公所97年1月21日所民字第0970000587號函、麗寶工廠繳
    款收據(見最高法院97台上4300號卷第17、18頁)等資料附卷
    可稽。被告此部分自白，核與上開事證相符，堪信為實。
二、被告雖矢口否認有公務登載不實之犯行，並辯稱:(一)伊於
    第一次驗收時，並未指示麗寶工廠丙○○在基座四邊鐵塔鍍
    錏鋼管旁各焊接一支錏管，使形式上增加寬度，以符契約設
    計規範。(二)被告於第二次驗收時，雖有至現場，但因有村
    民找伊去別的地方討論環境衛生的業務，所以伊沒有爬到二
    樓的施工地點，待伊回到現場時，簡振成說已經驗收改善，
    之後回到鄉公所，簡振成就作一些手稿讓伊照著填寫在驗收
    紀錄上，伊填寫完後再送給承辦人員簡振成核章，簡振成蓋
    完章後伊再蓋章，然後依照程序送給主計室、鄉公所秘書及
    鄉長核章云云。經查:
(一)本件工程中之廣播鐵塔基座，依招標公告所附廣播系統規格
    說明，四座基座之中心點相距應各為450公分，有廣播系統
    規格說明之鐵塔設計圖可憑（附於原審卷一第76頁至第78頁
    ），被告與該工程承辦人簡振成於92年7月4日第一次會同證
    人丙○○前往驗收「鹿草鄉光潭、下潭村裝設廣播系統工程
    」，即發現該工程中之廣播鐵塔四座基座中心點各邊相距僅
    430公分，與上開鐵塔設計圖示各基座中心點需相距450公分
    之規格不符，被告乙○○及簡振成即在上開驗收紀錄載明上
    開工程不符契約約定之情形，並限期要求承包廠商即丙○○
    於92年8月31日前改善完成之意旨，及分別在「主驗人員」
    及「紀錄」欄蓋章等情，為被告所自承，復有上開工程92年
    7月4日驗收紀錄1紙在卷可稽（附於調查卷第77頁），既如
    前述。則被告與簡振成於92年7月4日第一次驗收時，即均知
    悉本件工程存有如前所述與契約約定不符之處。
(二)麗寶工廠丙○○嗣於92年8月20日向鹿草鄉公所提出工程覆
    驗呈請書申請覆驗，鄉長汪謙仁復指派被告前往驗收，被告
    與簡振成於同年9月16日再度前往現場對於上開工程進行覆
    驗，並於職務上製作之驗收紀錄上繪圖登載鐵塔基座中心點
    相距為45 0公分等情，除據被告坦認在卷外，復有工程覆驗
    呈請書、9 2年9月16日驗收紀錄各1份可稽（附於調查卷第
    63 頁、第76頁）。然上開鐵塔四座基座之各中心點之距離
    ，經原審前往現場勘驗，並實際測量結果：東、西、南、北
    側二基座中心點之距離分別為432公分、430公分、431公分
    、432 公分，僅在鐵塔四邊鐵柱旁焊接上長約100公分、直
    徑約14 公分之錏管各1支，有原審刑事勘驗筆錄（詳原審卷
    第一宗第155頁至第158頁）及現場相片附卷可按（附於偵三
    卷第23 頁至第26頁）。可見，上開鐵塔四座基座中心點距
    離短少之情形，於被告乙○○第二次驗收時並未改善。且在
    前開廣播鐵塔鐵柱旁焊接錏管，僅是形式上加寬距離，實質
    上鐵塔四個基座間之距離並未增加，鐵塔底面積並未加大，
    對於廣播鐵塔之安全無任何助益（底面積愈大，重心愈低，
    較不易倒塌，自較為安全）。參以證人丙○○於原審審理時
    亦結證供稱：「焊接的錏管底部無法與基座用螺絲鎖上，如
    此加裝錏管只會增加鐵架的重量，無法增加底座承受力量」
    等語(見原審卷一第198-209頁)。益徵，在上開鐵塔鐵柱旁
    加焊錏管，僅係形式上掩人耳目而已，實際上與招標公告約
    定之鐵塔規格並不符合，則本件工程實際上並未改善完成甚
    明。
(三)另據證人丙○○於偵訊中證稱:「第一次驗收因基地寬度4.3
    公尺未通過，我向驗收人員說明不足4.5公尺原因後，公所
    叫我要補強，【是簡先生說的】，後來我用四支錏管補強，
    複驗時即通過」等語(見偵二卷第81頁)；及其於本院證稱:
    「(問:第一次驗收為什麼沒有通過？)係尺寸不合。(問:誰
    告訴你要補強的？)【公所簡先生(簡振成)說的】。係簡先
    生說尺寸不合要加錏管加寬補強，簡先生第一次驗收沒有通
    過，說要補強才會過關，係在驗收後才說，係事後私下打電
    話告訴我的」等語(見本院卷第169-170頁)。可知，丙○○
    係依承辦人員簡振成之指示，始於上開廣播鐵塔焊加錏管，
    使其形式符合契約尺寸。雖證人丙○○於調查站證稱:「第
    一次驗收時，我與兩位村長、雲龍宮主委及驗收人員(我聽
    雲龍宮主委稱呼其為清潔隊長)在場，我向他說明前述變更
    原因後，他為求替我解套，指示我可以在基座四邊各焊上一
    根鐵管，形式上增加寬度，以符合設計規範，我按照【公所
    人員】要求焊好鐵管後，就跟雲龍宮的主委講，由雲龍宮主
    任委員通知鹿草鄉公所」等語(見偵二卷第41頁)；及於原審
    證稱:「係自己也有想到要加寬以符合尺寸，公所人員沒有
    叫我在鐵架旁加錏管」等語(見原審卷第199、200頁)，就上
    開錏管究係被告、或簡振成指示、或其自己所想要加裝一節
    ，略有出入。然查，第一次驗收時，承辦人員簡振成亦有在
    場之情，業據被告、證人甲○○等陳明在卷(見本院卷第139
    頁、偵二卷第77頁)。然證人丙○○上開調查站證述中，僅
    述及:「第一次驗收時，我與兩位村長、雲龍宮主委、驗收
    人員在場」，並未提到承辦人員簡振成，則其所謂之驗收人
    員是否專指被告，抑或兼指承辦該工程之簡振成，非無可疑
    。且據證人丙○○於調查站另證稱:我按照「公所人員」要
    求焊好鐵管之語，亦可見證人丙○○所指指示其以上述方式
    改善工程之公所人員，並非專指驗收人員即被告。再者，簡
    振成乃本件工程之承辦人員，而被告乃臨時受鄉長指派始與
    簡振成同往上處驗收本件工程，則被告對於本件工程施作方
    式之瞭解及涉入程度應屬有限，其是否有此能力及必要，要
    求丙○○以上述方式改善工程，亦值存疑。況第一次驗收亦
    在場之證人甲○○、吳三貴、蘇倉南等人，分別於調查站、
    偵查及原審證述時，均未提及有於第一次驗收當場聽到被告
    指示丙○○如何改善尺寸不合之問題(見偵二卷第，68、72-
    76、81-84、偵三卷14頁、原審卷第244、257頁)。又承辦本
    件工程之簡振成倘未為上述指示，而由丙○○自己貿然加裝
    錏管後，如不為簡振成所認可，丙○○豈非徒勞無功。故認
    丙○○於偵查及本院證述:其係依簡振成指示，於上開廣播
    鐵塔四邊焊接錏管之語，較為可信。由此可見，簡振成於92
    年9月16日第二次驗收上該工程時，已明知上開工程僅於形
    式上加裝錏管，實際上並未改善完成，即與招標公告約定之
    鐵塔規格並不符合；又其亦明知被告乙○○當日於並未親自
    實地丈量驗收本件工程，詎仍告訴被告本件工程已改善完成
    ，並繪製手稿圖表讓被告據以填載於驗收記錄上，並在記錄
    欄上核章，則其有登載不實之犯意，應可認定。
(四)再查，被告於第二次驗收時，並未親自至上開工程施作處即
    雲龍宮二樓陽台實地丈量查驗之情，業經被告迭於調查站、
    偵訊、原審及本院供認不諱，已如前述(雖被告於上開供述
    中，就其第二次驗收，究有無到場、或有到場但未上樓一節
    ，略有出入，然就其並未步上該宮二樓實地驗收之情，則無
    二致)。且據被告於調查站供稱:「二次驗收記錄『驗收經過
    欄』及『驗收圖說』均係由我填製，因第二次驗收，我並沒
    有到場，我係依據簡振成所製作之實際丈量圖表，將驗收結
    果填製在驗收記錄表，因此我並沒有註明『實地丈量結果』
    等語(見調查卷第42頁)，參以觀諸本件工程二次驗收記錄，
    第一次驗收記錄有於圖說註明「實地丈量結果」，第二次驗
    收記錄則無。足證，被告供稱其於92年9月16日第二次驗收
    並未親自實地丈量驗收，而係依簡振成所製圖表登載驗收記
    錄等語，堪信為實。然本件工程既由被告負責驗收，被告理
    應親自到場實際丈量驗收，方能製作驗收紀錄。且被告於92
    年7月4日第一次驗收時，既已發現上開工程未符約定尺寸，
    則其於第二次驗收時，自應親自詳細勘驗測量，以確認工程
    尺寸是否符合契約約定為是。詎其於92年9月16日第二次驗
    收時，竟未親上雲龍宮二樓陽台之本件工程施作地點實地驗
    收，僅由承辦本件工程之簡振成自行上樓勘查，復憑簡振成
    片面陳稱該工程已改善之說法，及簡振成所製手稿圖表，即
    據以登載在其身為驗收人員職務所掌之驗收記錄上，並於驗
    收記錄之驗收人員欄核章，表示其已親自驗收無誤之意思於
    該文書上，則其自有將明知自己並未親自驗收完成，而仍於
    驗收人員欄上核章，表示其已親自實地驗收本件工程符合契
    約約定完工無誤之不實事項，登載於其職務上所掌之驗收記
    錄公文書之事實甚明。被告辯稱並無明知登載不實云云，顯
    係卸責之詞，並不足採。
(五)綜上所述，簡振成身為上開工程承辦人員，明知上開工程尺
    寸與契約約定不符，經第二次驗收後，仍未實際改善，僅於
    上開鐵塔四周焊接錏管，使其形式合於契約規範，竟於第二
    次驗收後告知被告該工程已改善完成，並於該日驗收記錄之
    記錄欄核章；而被告身為驗收人員，明知上開工程第二次驗
    收時，其並未親自驗收完成，竟依簡振成之說詞及手稿，即
    在其職務上所掌之驗收記錄公文書上，不實登載及圖示:工
    程基座中心點相距均為450公分，與契約、圖說、貨樣規定
    相符」(詳見調查卷第76頁)，並於驗收人員欄核章，表示其
    已親自驗收本件工程已合於契約約定完成等不實事項，繼由
    簡振成將上開驗收記錄連同工程結算明細總表、估算書等相
    關資料，呈交鹿草鄉公所民政課、主計室、秘書、鄉長等相
    關科室主管核章以行使，該鄉公所復據渠等所行使上開登載
    不實之驗收記錄，核發本件工程款與麗寶工廠，則渠等行使
    上開登載不實公文書，已足生損害於鹿草鄉公所對文書製作
    、工程控管、監督及工程款發放之正確性，灼然甚明。從而
    ，被告與簡振成有行使上開職務登載不實之驗收記錄公文書
    之事實，事證明確，被告上開犯行，自堪認定。
三、新舊法比較適用:
    按行為後法律有變更者，適用行為時之法律。但行為後之法
    律有利於行為人者，適用最有利於行為人之法律，刑法第2
    條第1項定有明文。次按比較新舊法時，應就罪刑有關之共
    犯、未遂犯、想像競合犯、牽連犯、連續犯、結合犯、以及
    累犯加重、自首減輕暨其他法定加減原因（如身分加減）與
    加減例等一切情形，綜其全部罪刑之結果而為比較，最高法
    院95年度第8次刑事庭會議可資參照。查被告行為後之刑法
    部分條文業於94年2月2日，經總統以華總一義字第09400014
    901號令修正公布，並自95年7月1日施行，茲就修正之新舊
    法比較適用，分敘如下：
(一)關於公務員定義：修正後刑法第10條第2項規定：稱公務員
    者，謂下列人員：(1)依法令服務於國家、地方自治團體所屬
    機關而具有法定職務權限，以及其他依法令從事於公共事務
    ，而具有法定職務權限者。(2)受國家、地方自治團體所屬機
    關依法委託，從事與委託機關權限有關之公共事務者。貪污
    治罪條例第2條亦於95年5月5日修正公布，並自95年7月1日
    起施行，條文經修正為：公務員犯本條例之罪，依本條例處
    斷。茲依新刑法就公務員之定義以觀，被告乙○○係身分公
    務員，新舊法均有貪污犯之適用，故就成立要件及刑罰效果
    而言無實質之更異，不生新舊法比較適用之問題，應依一般
    法律適用原則，適用現行有效之新法(最高法院96年台上字
    第5042號判決參照)。
(二)修正前刑法第28條規定:「二人已上共同『實施』犯罪之行
    為者，皆為共同正犯」；修正後刑法該條規定:「二人已上
    共同『實行』犯罪之行為者，皆為共同正犯」。原「實施」
    之概念，包含陰謀、預備、著手、實行等階段之行為，修正
    後僅共同實行犯罪行為始成立共同正犯，是新法共同正犯之
    範圍已有限縮，排除陰謀犯、預備犯之共同正犯。修正前後
    刑法就共同正犯之範圍既因此而變動，自屬犯罪後法律有變
    更，應有新舊法比較適用之問題(最高法院96年台上字第934
    號判決參照)。
(三)按緩刑係法院對於被告所宣告之刑，於符合一定條件下，認
    為以暫不執行為適當時宣告，為法院刑罰權之運用，並非刑
    罰權之本身，與罪刑無關，亦不能使刑罰之實質內容發生變
    動致刑有輕重之分別，故緩刑要件之修正，非屬刑法第二條
    第一項所稱之「法律變更」，而無新舊法比較適用之問題。
    故被告犯罪在新法施行前，而於新法施行後為緩刑之宣告時
    ，應適用修正後刑法第74條之規定(最高法院95年5月23日第
    八次刑事庭決議參照)。
(四)按修正前刑法第93條第1項規定受緩刑之宣告者，在緩刑期
    內「得」付保護管束；則受緩刑宣告者，是否併付保護管束
    ，乃採職權宣告主義；修正後刑法第93條第1項第2款規定受
    緩刑之宣告者，而有執行第74條第2項第5款至第8款所定事
    項者，「應」於緩刑期間付保護管束，乃採義務宣告主義。
    (最高法院96年臺非227號判決參照)。
(五)經比較修正前後之上開新舊刑法規定，綜合一切罪刑之結果
    ，修正後之法律，並非較有利於被告，故除有關緩刑之諭知
    應適用修正後刑法第74條之規定外，餘依刑法第2條第1項前
    段規定，應適用修正前之刑法規定。
四、按被告於案發當時擔任嘉義縣鹿草鄉公所民政課課員，負責
    辦理民政課綜合性業務與其他臨時交辦事項等業務，為依法
    令服務於地方自治團體所屬機關而具有法定職務權限之公務
    員，明知其於本件工程92年9月16日第二次驗收記錄核章，
    表示「該工程已經其親自驗收合於契約約定完工」之相關圖
    示登載內容為不實之事項，而登載於其職務所掌之上開驗收
    記錄公文書，致生損害於鹿草鄉公所，而加以行使。核其所
    為，係犯刑法第216條、第213條之行使公務員登載不實文書
    罪。其公務員登載不實文書之低度行為，為其行使該文書之
    高度行為所吸收，不另論罪。被告與簡振成就上開犯行，有
    犯意聯絡及行為分擔，應論以共同正犯。
五、原審判決以被告此部分犯行事證明確，因予論罪科刑，固非
    無見。惟原審判決認被告此部分犯行與其被訴貪污治罪條例
    第6條第1項第6款圖利罪嫌，有牽連犯之裁判上一罪關係，
    應從重論以一圖利罪。然本院認為被告被訴圖利罪嫌部分，
    尚屬不能證明，應不另為無罪諭知(詳如後述)，故認原審判
    決就此部分，即有違誤。被告上訴意旨，否認上開犯行，雖
    無理由，然原判決既有上開可議之處，自屬無可維持，應由
    本院將原判決關於被告乙○○部分撤銷改判。
六、爰審酌被告乙○○身為公務人員，負責本件工程驗收業務，
    未如實親自驗收工程，而不實登載驗收紀錄，致生損害於鹿
    草鄉公所，惟該公所嗣已向麗寶工廠丙○○索回溢付之工程
    差價9046元，所生之損害尚輕，且被告自身並無因而得利；
    其無犯罪前科記錄之素行(有台灣高等法院被告前案記錄表
    在卷可稽)；其高職畢業之教育程度，依其所述已婚、育有
    一子三女俱已成年、任公職月入五萬餘元之生活狀況；其妻
    務農、父已過世、母年70餘歲由兄弟輪流扶養照顧之家庭狀
    況；及於本院審理時坦承第二次確未親自驗收之事實，惟否
    認犯罪等一切情狀，量處如主文第二項所示之刑，以示懲儆
    。又本件犯罪時間在96年4月24日之前，復無中華民國九十
    六罪犯減刑條例第3條、第5條規定不得減刑之事由，應依該
    條例第2條第1項第3款規定，減其宣告刑二分之一。
七、被告前未曾受有期徒刑以上刑之宣告，有臺灣高等法院被告
    前案紀錄表一份在卷可憑，本院考量被告一時失查致罹刑典
    ，犯後坦承未親自驗收之疏失，非無悔意，如被告於本案判
    決確定後六個月內向公庫支付新台幣5萬元，並向執行檢察
    官指定之公益團體、地方自治團體或社區提供60小時之義務
    勞務，對國家社會有所回饋，應可認為其經此科刑之教訓後
    ，已知所警惕而無再犯之虞，只須為刑罰之宣告，即足以策
    其自新，而認以暫不執行為適當，爰依修正後刑法第74條第
    1項第1款規定，併予宣告緩刑三年，併依同條第2項第4、5
    款規定，諭知應於本件判決確定後六個月內，向公庫支付新
    台幣5萬元，並向執行檢察官指定之公益團體、地方自治團
    體或社區提供60小時之義務勞務，以啟自新。另依修正前刑
    法第93條第1項第2款規定，諭知緩刑期間內付保護管束。
參、不另為無罪諭知(被訴圖利罪)部分:
一、公訴意旨另以：(一)被告於92年9月16日覆驗上開工程時，
    亦明知上開廣播電塔規格實際上並未進行改善，卻仍在上開
    驗收紀錄上將該鐵塔之尺寸規格虛偽記載為底座450CMX450C
     M，已符合契約約定，而製作不實驗收紀錄。(二)又被告與
    簡振成均明知廠商應附電磁相容型式認可證明書，卻讓麗寶
    工廠提出與實際安裝之「六迴路綜合擴大機」型式不同之其
    他廠牌「經濟部標準檢驗局電磁相同型式認可證明書」後，
    即予辦理本工程結算，致鹿草鄉公所旋於92年10月間將契約
    全部款項支付麗寶美化電子廠，而共同圖利丙○○上開不合
    法施工之不能請領之契約金額128386元，因認被告另有涉犯
    貪污治罪條例第6條第1項第4款之圖利罪嫌云云。
二、惟按犯罪事實應依證據認定之，無證據不得認定犯罪事實，
    刑事訴訟法第154條第1項、第2項定有明文。次按不能證明
    被告犯罪者，應諭知無罪之判決，同法第301條第1項定有明
    文。又按事實之認定，應憑證據，如未能發現相當證據，或
    證據不足以證明，自不能以推測或擬制之方法以為裁判基礎
    ，最高法院40年台上字第86號判例可資參照。而所謂證據，
    係指足以證明被告有犯罪行為之積極證據而言，該項證據須
    適於為被告犯罪之證明者，始得採為斷罪之資料，最高法院
    69年台上字證據，雖不以直接證據為限，間接證據亦包括在
    內；然而無論直接或間接證據，其為訴訟上之證明，須於通
    常一般之人均不致有所懷疑，而得確信其為真實之程度者，
    始得據為有罪之認定，倘其證明尚未達到此一程度，而有合
    理之懷疑存在時，即應為被告無罪判決之諭知（最高法院76
    年台上字第4986號判例意旨參看）。另按檢察官就被告犯罪
    事實，應負舉證責任，並指出證明之方法，刑事訴訟法第16
    1 條第1項定有明文。而檢察官對被告犯罪事實應負舉證責
    任，並指出證明之方法，係指檢察官除應就被告之犯罪事實
    負提出證據之責任外，並應負說服之責任，使法官確信被告
    犯罪構成事實之存在。是以，綜上規定及說明，若刑事案件
    有以上之情形，而檢察官於起訴後，法院於公訴人蒞庭實行
    公訴，經法院予提出證據證明及說服法院之機會，而無法提
    出足以說服法院被告確有起訴之犯罪事實，依據刑事訴訟法
    所揭諸之「無罪推定原則」，自應將疑點利益歸於被告，而
    為被告無罪之諭知。
三、公訴意旨認被告有上開犯行，無非係以(一)被告之供述；(
    二)證人丙○○、蘇倉南、吳三貴、甲○○等人之證述；(三
    )嘉義縣鹿草鄉公所「光潭、下潭村裝設廣播系統工程」驗
    收結算書(內含第一次、第二次驗收紀錄)；(四)調查站會同
    嘉義縣政府政風室、鹿草鄉公所就上開廣播系統會勘紀錄及
    檢察官履勘紀錄各一份等資為憑據。惟訊據被告堅決否認有
    圖利麗寶工廠丙○○之犯行，並辯稱:伊於第一次驗收時，
    並未指示丙○○在基座四邊鐵塔鍍錏鋼管旁各焊接一支錏管
    ，使形式上增加寬度，以符契約設計規範；伊第二次驗收時
    ，雖有至現場，但因有村民找伊去別的地方討論環境衛生的
    業務，所以伊沒有爬到二樓的施工地點，待伊回到現場時，
    簡振成說已經驗收改善，之後回到鄉公所，簡振成就作一些
    手稿讓伊照著填寫在驗收紀錄上，伊填寫完後再送給承辦人
    員簡振成核章，簡振成蓋完章後伊再蓋章，然後依照程序送
    給主計室、鄉公所秘書及鄉長核章，伊並不知上開工程實際
    上並未改善，亦不知驗收須附六迴路綜合擴大機之事，伊無
    圖利麗寶工廠丙○○之意圖等語。
四、經查:
(一)證人丙○○雖於調查站證稱:「第一次驗收時，我與兩位村
    長、雲龍宮主委及驗收人員(我聽雲龍宮主委稱呼其為清潔
    隊長)在場，我向驗收人員說明原因後，他指示我可以在基
    座四邊各焊上一根鐵管，形式上增加寬度，以符合設計規範
    ，我按照【公所人員】要求焊好鐵管後，就跟雲龍宮的主委
    講，由雲龍宮主任委員通知鹿草鄉公所」等語(見偵二卷第
    41頁)。然其上證述，與其嗣於偵訊中證稱:「第一次驗收因
    基地寬度4.3公尺未通過，我向驗收人員說明不足4.5公尺原
    因後，公所叫我要補強，【是簡先生說的】，後來我用四支
    錏管補強，覆驗時即通過」等語(見偵二卷第81頁)；及其於
    原審證稱:「係自己也有想到要加寬以符合尺寸，公所人員
    沒有叫我在鐵架旁加錏管」等語(見原審卷第199、200頁)；
    以及於本院證稱:「(問:第一次驗收為什麼沒有通過？)係尺
    寸不合。(問:誰告訴你要補強的？)【公所簡先生(簡振成)
    說的】。係簡先生說尺寸不合要加錏管加寬補強，簡先生第
    一次驗收沒有通過，說要補強才會過關，係在驗收後才說，
    係事後私下打電話告訴我的」等語(見本院卷第169-170頁)
    ，顯然不符，然參諸證人於上開調查站證述中，僅述及:「
    第一次驗收時，我與兩位村長、雲龍宮主委、驗收人員在場
    」，並未提到承辦人員簡振成；及其於調查站另證稱:我按
    照「公所人員」要求焊好鐵管之語，可見證人丙○○所稱指
    示其以上述方式改善工程之公所人員並非專指被告乙○○；
    且第一次驗收亦在場之證人甲○○、吳三貴、蘇倉南等人，
    分別於調查站、偵查及原審證述時，均未提及有於第一次驗
    收當場聽到被告指示丙○○如何改善尺寸不合之問題(見偵
    二卷第，68、72- 76、81-84、偵三卷14頁、原審卷第244、
    257頁)；參以簡振成為本件工程之承辦人員，而被告乃臨時
    受鄉長指派始與簡振成同往上處驗收本件工程，則被告對於
    本件工程施作方式之瞭解及涉入有限，難認其有此能力及必
    要，要求丙○○以上開方是改善本件工程等情，認證人丙○○於偵查及本院證述:其係依簡振成指示，於上開廣播鐵塔
    四邊焊接錏管補強，以符契約規範之情，較為可信，已如前
    述。故被告辯稱其並未指示丙○○以上述方式改善工程之語
    ，應堪採信。又被告於92年9月16日第二次驗收時，並未親
    上雲龍宮二樓陽台實地驗收之情，而係依簡振成轉述及手稿
    資料，製作該次驗收記錄等情，業經被告及證人甲○○等供
    證在卷，是其有未親自驗收而於上開驗收記錄核章，表示其
    已親自驗收本件工程合於契約之登載不實犯行，固經認定，
    已如前述，然其是否已明知麗寶工廠並未實際改善本件工程
    之情，則非無可疑。
(二)另證人即本件工程承包廠商麗寶工廠丙○○，雖於調查站及
    原審證稱:第二次驗收，沒有通知我們等語(見調查卷第16頁
    、原審卷一第200、207頁)，然該證人於本院已證稱:「第二
    次驗收我沒有去，我叫我兒子過去，我兒子說驗收通過，(
    問:有沒有說有何人在場？)，只說身材高大嚼檳榔，我就說
    係簡先生」等語。故不能僅憑證人丙○○於調查站及原審有
    瑕疵之證述，即認被告於第二次驗收時並未通知承包商麗寶
    工廠人員到場，有放水讓上開工程覆驗通過，而圖利麗寶工
    廠丙○○之意。
(三)況按貪污治罪條例第6條第1項第4款圖利罪之構成要件，於
    90 年11月7日修正公布時，從「對於主管或監督之事務，直
    接或間接圖私人不法之利益者」，修正為「對於主管或監督
    之事務，明知違背法令，直接或間接圖自己或其他私人不法
    利益，因而獲得利益者」。所謂「法令」，其立法理由雖已
    說明，係指「包括法律、法律授權之法規命令、職權命令、
    自治條例、自治規則、委辦規則等，對多數不特定人民就一
    般事項所作對外發生法律效果之規定」者。然實務適用上關
    於「法令」之範圍，有不同之闡釋。因之，於98年4月22日
    復修正公布為「對於主管或監督之事務，明知違背法律、法
    律授權之法規命令、職權命令、自治條例、自治規則、委辦
    規則或其他對多數不特定人民就一般事項所作對外發生法律
    效果之規定，直接或間接圖自己或其他私人不法利益，因而
    獲得利益者。」將違背「法令」之範圍明文化。故依修正後
    上開條例有關圖利罪之規定，應以「明知違背法律、法律授
    權之法規命令、職權命令、自治條例、自治規則、委辦規則
    或其他對多數不特定人民就一般事項所作對外發生法律效果
    之規定」為要件。查本件工程發包之法令依據，係依鹿草鄉
    公所之「內部簽呈」及「中央機關未達公告金額採購招標辦
    法第2條第1項第3款」，此有嘉義縣鄉公所98年6月26日所民
    字第0980005588號函在卷可稽(見本院卷第124-129頁)。然
    查上開辦法僅規定「採購、招標」事項，並無有關「驗收」
    事項之規定。另關於「公共工程驗收作業要點」及「各機關
    辦理公有建築物作業要點」雖有就驗收之方式為具體規範，
    然該二要點均業已廢止。公訴意旨復未釋明被告係明知違背
    何種法令，則被告就上開驗收記錄雖有登載不實，然尚難遽
    認即構成貪污治罪條例第6條第1項第4款圖利罪之要件。
(四)再者，本件工程原係設計安裝坐落在雲龍宮二樓陽台右側(
    即背對雲龍宮之右側)，但因乩童稱依神明旨意不能將鐵塔
    安裝於俗稱小邊之右側，始改安裝坐落在該宮二樓陽台左側
    (即背對雲龍宮之左側)，而麗寶工廠第一次施工時，已將鐵
    塔規格依契約施作為4座基座中心點各邊相距僅450公分，然
    嗣因改安座之左側基地面積較小，而雲龍宮又不同意打掉基
    座重做，故麗寶工廠丙○○乃將鐵塔裁縮尺寸，始與原契約
    設計尺寸不符等情，業經證人丙○○、甲○○於本院證述明
    確(見本院卷第171-174頁)。由此可知，麗寶工廠原本施工
    尺寸並無違反約定，係應雲龍宮要求才裁縮鐵塔尺寸，此乃
    非可歸責於麗寶工廠之事由，故該工廠原非不得向業主請求
    所增之工程費用或要求賠償。況該工廠因第二次施工裁縮鐵
    塔及加裝錏管，已徒增成本，自難認有何利益可圖。
(五)綜此，本件被告雖有前揭登載不實公文書之犯行，然其既無
    指示丙○○以上述方式改善工程，亦不能證明其有明知麗寶
    工廠並未實際改善本件工程之情，檢察官復未釋明其有明知
    而違背何種法令，自難認被告有構成貪污治罪條利第6條第1
    項第4款之圖利罪名。另麗寶工廠因本件工程更改施作地點
    ，而減縮上開鐵塔尺寸，不僅未因而偷工得利，反而徒增裁
    縮鐵塔及加裝錏管改善之施工成本，而麗寶工廠復未向業主
    鹿草鄉公所要求所增之工程費用及損害賠償，即難認被告上
    開登載不實行為，有為自己或麗寶工廠丙○○不法利益之意
    圖或損害鄉公所之背信行為，併此敘明。
五、另查，本件工程第一次92年7月4日之驗收記錄雖有載明「六
    迴路綜合擴大機壹台(未附經濟部標準檢驗局商品電磁相容
    型式認可證明書)」等語；第二次92年9月16日驗收記錄雖有
    載明:「請附上經濟部標準檢驗局商品電磁相容型式認可證
    明書」等語，有該二次驗收記錄在卷可稽(詳見調查卷第76
    、77)。而本件工程驗收結算書僅附廠商名稱為「三明電音
    股份有限公司」之「經濟部標準檢驗局品質管理系統驗證證
    書附錄」及申請廠商為「喬笛股份有限公司」之經濟部標準
    檢驗局商品電磁相容型式認可證明書」，此固有本件工程驗
    收結算書所附上開證明書在卷可稽(見調查卷第69-70頁)。
    然查，鹿草鄉公所上網上開工程92年5月20日第2次投標公告
    ，並無登載「工程所需器材，需檢附符合經濟部標準檢驗局
    商品電磁相同型式認可證明書」，所附廣播系統規格說明有
    關六迴路綜合擴大機部分亦無該項記載，且雙方簽訂之財物
    契約復無上開約定等情，此有該投標公告、廣播系統規格說
    明、財物契約各一份在卷可憑（見調查卷92、104、108 至
    119頁），前開投標公告及契約既無該約定，則依該投標公
    告得標之廠商即麗寶工廠，即無提出「經濟部標準檢驗局商
    品電磁相同型式認可證明書」之義務。準此，被告乙○○與
    簡振成在驗收上開工程時，要求麗寶工廠提出其裝置之六迴
    路綜合擴大機符合經濟部標準檢驗局電磁相容型式認可證明
    書，並限期改善，即屬無據。另據證人即嘉義縣政府發包中
    心技士曾智勇於原審審理時亦結證稱：「投標公告是否訂立
    應提出商品電磁相容型式認可證明書，係屬履約條件，由辦
    理投標機關自行認定，驗收時依工程招標時訂出之規格、功
    能驗收，擴大機並無需經濟部標準檢驗局檢驗合格才可以使
    用之規定」等語（見原審卷二第217頁），可知，投標公告
    未訂立之履約條件，於驗收時，僅依招標時所訂規格、功能
    驗收即可。故認被告與簡振成驗收上開工程時，麗寶美化電
    子工廠未提經濟部標準檢驗局出商品電磁相容型式認可證明
    書，並無違背投標公告規定及契約約定，被告及簡振成要求
    證人丙○○提出該證明書，本屬無據。從而，麗寶工廠未依
    被告及簡振成要求提出上開證明書，而被告與簡振成仍辦理
    驗收結算，使麗寶工廠得以領取該六迴路綜合擴大機之款項
    金額45180元，並無圖得不法利益。
六、綜上所述，被告被訴上開圖利罪嫌部分，尚屬不能證明，惟
    因公訴人認此部分之事實與起訴經判決有罪之行使公務員登
    載不實事實，有裁判上牽連一罪之關係，爰不另為無罪諭知
    。
七、原審判決就被告被訴圖利麗寶工廠「六迴路綜合擴大機」款
    項45180元部分，認犯罪尚屬不能證明，固非無見。然其認
    被告被訴圖利麗寶工廠丙○○獲取本件工程減價收受之差價
    83206.5元(實為9046元)利益部分，罪證明確，應予論罪科
    刑，並就上開被告被訴圖利麗寶工廠獲取「六迴路綜合擴大
    機」款項利益45180元部分，認屬單純一罪，而不另為無罪
    諭知，即有未洽。被告上訴否認此部分犯行，為有理由，自
    應由本院將原判決就此部分併為撤銷，附此敘明。
據上論斷，依刑事訴訟法第369條第1項前段、第364條、第299條
第1項前段。刑法第2條第1項前段、第216條、第213條、第74條
第1項第1款、第2項第4、5款，刑法第28條(修正前)、第93條第1
項第2款(修正前)，中華民國九十六年罪犯減刑條例第2條第3項
、第7條，判決如主文。
本案經檢察官曾銘芳到庭執行職務。
中    華    民    國    98    年    11    月    17    日
                  刑事第六庭    審判長法  官  董武全
                                      法  官  沈揚仁
                                      法  官  賴純慧
以上正本證明與原本無異。
如不服本判決應於收受送達後10日內向本院提出上訴書狀，其未
敘述上訴理由者，並得於提起上訴後10日內向本院補提理由書（
均須按他造當事人之人數附繕本）「切勿逕送上級法院」。
                                      書記官  馬愛君
中    華    民    國    98    年    11    月    17    日
附錄本案論罪科刑法條：
中華民國刑法第216條
行使第 210 條至第 215 條之文書者，依偽造、變造文書或登載
不實事項或使登載不實事項之規定處斷。
中華民國刑法第213條
公務員明知為不實之事項，而登載於職務上所掌之公文書，足以
生損害於公眾或他人者，處 1 年以上 7 年以下有期徒刑。
備註：
一、依刑法第74條第4項規定，上開本院所命被告給付之內容（
    即命被告向國庫支付新台幣伍萬元部分）得為民事強制執行
    名義。
二、依刑法第75條之1第1項第4款規定，被告違反本院所定前開
    主文第二項所示命其所為之事項情節重大，足認原宣告之緩
    刑難收預期效果，而有執行刑罰之必要者，得撤銷緩刑之宣
    告。


司法院資訊處製作；財團法人民間司法改革基金會備份。
